【裁判字號】    98,交聲,3143
【裁判日期】    981211
【裁判案由】    聲明異議
【裁判全文】
臺灣高雄地方法院交通事件裁定        98年度交聲字第3143號
原處分機關  交通部公路總局高雄區監理所
異  議  人
即受處分人  甲○○
上列異議人即受處分人因聲明異議案件，對於交通部公路總局高
雄區監理所中華民國98年11月18日所為之處分（原處分：高監營
裁字第裁80-N00000000號），聲明異議，本院裁定如下：
    主  文
原處分撤銷。
甲○○汽車駕駛人，駕駛汽車經測試檢定酒精濃度超過規定標準
，處罰鍰新臺幣伍仟元，並應吊扣普通輕型機器腳踏車駕駛執照
拾貳個月及接受道路交通安全講習。
    理  由
一、異議意旨略以：異議人即受處分人（下稱受處分人）於民國
    96年9 月3 日23時52分許，因酒後騎乘車牌號碼YZS-265 號
    輕型機車，行經高雄縣仁武鄉○○路與竹東路口時，為警攔
    查開單舉發，而該違規行為，業經臺灣高雄地方法院檢察署
    檢察官以96年度偵字第26932 號為緩起訴處分確定，受處分
    人並已支付新臺幣（下同）4 萬元予高雄市觀護志工協進會
    。詎原處分機關就同一酒後駕車行為仍裁處罰鍰4 萬5 千元
    ，為此就罰鍰部分依法聲明異議，請求撤銷原處分等語。
二、按汽車駕駛人，駕駛汽車經測試檢定有酒精濃度超過規定標
    準之情形者，處新臺幣1 萬5 千元以上6 萬元以下罰鍰，並
    當場移置保管其車輛及吊扣其駕駛執照1 年，道路交通管理
    處罰條例第35條第1 項第1 款定有明文。而所謂酒精濃度超
    過規定之標準者，依道路交通安全規則第114 條第2 款之規
    定，係指汽車駕駛人飲用酒類或其他類似物後其吐氣所含酒
    精濃度超過每公升0.25毫克或血液中酒精濃度超過0.05% 以
    上者。經查：受處分人於上揭時、地，因酒後騎乘車牌號碼
    YZS-265 號輕型機車，行經高雄縣仁武鄉○○路與竹東路口
    時，為警攔查，並檢測其酒精濃度達每公升0.78毫克，而遭
    員警開單舉發，嗣由原處分機關即交通部公路總局高雄區監
    理所裁處罰鍰4 萬5 千元，並吊扣受處分人持有之普通重型
    機車駕駛執照12個月以及施以道路交通安全講習，上開行為
    另經檢察官以受處分人觸犯刑法第185 條之3 之不能安全駕
    駛動力交通工具罪，而以96年度偵字第26932 號為緩起訴處
    分，緩起訴期間為2 年，並命應向高雄市觀護志工協進會支
    付4 萬元，而受處分人已於97年3 月6 日履行上開緩起訴條
    件完畢，且上開緩起訴期間於98年11月12日屆滿而未經撤銷
    確定等情，此為受處分人所不否認，並有交通部公路總局高
    雄區監理所高監營裁字第裁80-N00000000號違反道路交通管
    理事件裁決書、高雄縣政府警察局高警交字第N0 0000000號
    舉發違反道路交通管理事件通知單各1 份、上開緩起訴處分
    書及臺灣高等法院被告前案紀錄表各1 份附卷可稽，此部分
    事實堪予認定。
三、次按觸犯刑事法律之犯罪行為，除得經檢察官之起訴，並由
    法院審理後，為有罪科刑、無罪、免訴、不受理、不付審理
    之裁判外，如檢察官認該行為所涉為死刑、無期徒刑或最輕
    本刑3 年以上有期徒刑以外之罪，於參酌刑法第57條所列事
    項及公共利益之維護，認以緩起訴為適當者，得定1 年以上
    3 年以下之緩起訴期間為緩起訴處分，並同時命被告為一定
    之金錢給付，因該金錢給付係附隨於緩起訴處分之負擔，性
    質上雖非刑罰，惟就被告而言，仍不無被強制剝奪財產權之
    性質，仍屬其為犯罪所付出之代價，其於刑事訴訟程序中由
    檢察官命被告支付一定金額，乃剝奪其財產權之處罰，雖與
    刑法中罰金刑有異，無須經法院判決，應認仍屬被告犯罪，
    依刑事法律所為之處罰，而屬行政罰法第26條第1 項規定：
    「一行為同時觸犯刑事法律及違反行政法上義務規定者，依
    刑事法律處罰之」，所稱之「依刑事法律處罰之」。本件受
    處分人違反道路交通管理處罰條例第35條第1 項第1 款之酒
    後駕車違規情節甚為明確，已見上述。而本條所規定之裁處
    ，除罰緩外，尚有吊扣駕照、移置保管車輛等處分，前者係
    對於過去違反義務行為處罰之秩序罰，後者則為對於預防將
    來再犯危險之管制罰；而對違規者科處行政秩序罰，與刑事
    制裁所欲達到保護交通安全之目的相同，是對之處以較重之
    刑事制裁已足，無重複處罰之必要。從而，本諸前揭行政罰
    法第26條第1 項本文之意旨，本件對於性質相同之金錢裁罰
    ，業經檢察官處以具有實質刑事處罰性質之緩起訴處分（並
    向高雄市觀護志工協進會支付4 萬元），即不得就同一違規
    事實再處以相同類型之行政秩序罰。惟因受處分人所支付之
    緩起訴處分金僅有4 萬元，依道路交通管理處罰條例第35條
    第8 項規定及違反道路交通管理事件統一裁罰基準表之裁罰
    標準，本件受處分人經檢測其酒精濃度達每公升0.78毫克，
    有上開緩起訴處分書1 份可佐，受處分人尚須補繳該等不足
    部分之罰鍰即5 千元，始為適法，原處分機關逕以異議人酒
    精濃度超過規定標準，而對其裁處罰鍰超過5 千元部分，尚
    有未洽。
四、又汽車駕駛人，因違反本條例及道路交通安全規則之規定，
    受吊銷駕駛執照處分時，吊銷其持有各級車類之駕駛執照，
    同條例第68條定有明文，該規定係於94年12 月14 日修正公
    布，並於95年3 月1 日施行，而修正前該條原係規定：「汽
    車駕駛人，因違反本條例及道路交通安全規則之規定，受吊
    扣或吊銷駕駛執照處分時，吊扣或吊銷其持有各級車類之駕
    駛執照」，觀其修法意旨，係以「原條文將違規駕駛人所持
    有之各級車類駕駛執照一併吊扣或吊銷，失之過酷，影響人
    民工作及生活甚鉅」為由，而刪除吊扣駕駛人駕駛執照時，
    應吊扣駕駛人持有各級車類駕駛執照之規定，是依現行道路
    交通管理處罰條例，已無得吊扣駕駛人所持有他級駕駛執照
    之依據存在。從而，於為吊扣駕駛人駕駛執照之處分時，自
    僅得吊扣駕駛人違規時所駕駛該級車類之駕駛執照，以限制
    其繼續駕駛該級車類行駛道路之權利。惟若駕駛人現實上並
    無該級車類之駕駛執照，此時主管機關仍應利用電腦資料處
    理、或在駕駛人所持有較高等級之駕駛執照上註記或以其他
    方式，據以執行吊扣該級車類之駕駛執照之處分，而非違法
    不予吊扣。本件受處分人於上開違規時，並無輕型機車駕駛
    執照，僅有普通重型機車駕駛執照，而原處分機關上開裁決
    所指應吊扣之駕駛執照，係指受處分人之普通重型機車駕駛
    執照乙節，有公路監理電子閘門證號查詢汽車駕駛人資料1
    紙及原處分機關製作之聲明異議案件移送書1 份在卷足憑。
    受處分人於上揭時、地既係酒後騎乘輕型機車，依前揭規定
    ，僅能吊扣其輕型機車駕駛執照12個月，尚無得逕行吊扣受
    處分人所持有他級駕駛執照之依據，原處分機關以受處分人
    有上開違規行為，裁處吊扣其普通重型機車駕駛執照，而非
    吊扣其輕型機車駕駛執照，已難謂係適法之處分。此部分雖
    未據受處分人聲明異議，然因本件僅有一個交通違規行為，
    有關是否處以罰鍰、吊扣駕駛執照與施以道路交通安全講習
    ，均與該交通違規行為是否存在，無從分離，本院就此部分
    仍應予審理，併此說明。
五、綜上所述，原處分機關以受處分人有上開酒後駕車之違規行
    為，而裁處罰鍰4 萬5 千元，已違反行政罰法第26條規定，
    又原處分機關以受處分人違規當時所持之憑證為普通重型機
    車駕駛執照為由，而吊扣受處分人上開普通重型機車駕駛執
    照，顯已逾越道路交通管理處罰條例之規範範圍，與法律保
    留原則相悖，且亦未吊扣受處分人輕型機車駕駛執照，亦於
    法未合，而屬違法處分，此部分雖未據受處分人聲明異議，
    本院仍應併予審理。從而，本件聲明異議，為有理由，原處
    分應予撤銷，並由本院另為裁定如主文第2 項所示。至原處
    分裁處施以道路交通安全講習部分，揆諸前揭說明，既屬達
    成遏止酒後駕車之不法行為，維護道路交通用路權人之安全
    等行政目的所必要之罰鍰以外之其他種類行政罰，依行政罰
    法第26條第1 項但書之規定，該部分裁處於法並無違誤，惟
    原處分既經撤銷，本院自為處分時，仍一併重新諭知，併此
    敘明。
六、據上論斷，應依道路交通管理處罰條例第87條第2 項，道路
    交通案件處理法第20條，裁定如主文。
中    華    民    國    98    年    12    月    11    日
                        交通法庭  法  官  陳芸珮
以上正本證明與原本無異。
如不服本裁定，應於收受送達後5 日內向本院提出抗告狀。
中    華    民    國    98    年    12    月    11    日
                                  書記官  蔡淑貞

司法院資訊處製作；財團法人民間司法改革基金會備份。
